臺灣高等法院民事判決　　　　　　　　　 95年度上字第164號
上　訴　人　辛○○
　　　　　　庚○○
共　　　同
訴訟代理人　己○○
被上訴人　　甲○○○（即周賢敏之承受訴訟人）
　　　　　　丁○○（即周賢敏之承受訴訟人）
　　　　　　丙○○（即周賢敏之承受訴訟人）
　　　　　　乙○○（即周賢敏之承受訴訟人）
共　　　同
訴訟代理人　歐宇倫律師
複代理人　　許碩芳律師
訴訟代理人　林蓓珍律師
追加原告　　戊○○
訴訟代理人　王惠光律師
上列當事人間返還不當得利等事件，上訴人對於中華民國94年12
月30日臺灣臺北地方法院93年度訴字第3201號第一審判決提起上
訴，追加原告提起追加之訴，本院於96年8月8日言詞辯論終結，
判決如下：
    主  文
原判決廢棄。
被上訴人在第一審之訴及假執行之聲請均駁回。
追加原告之訴及假執行之聲請均駁回。
第一、二審訴訟費用由被上訴人連帶負擔。追加之訴訴訟費用由
追加原告負擔。
    事實及理由
一、被上訴人周賢敏於民國95年10月22日死亡，其繼承人為甲○
    ○○、丁○○、乙○○、丙○○，有戶籍謄本及繼承系統表
    在卷可稽（見本院卷第118至174頁），渠等4人於96年6月15
    日具狀聲明承受訴訟（見本院卷第116、117頁），應予准許
    ，合先敘明。
二、按第二審訴之變更或追加，非經他造同意，不得為之。被上
    訴人於本院追加原告黃凱傑，業經被上訴人於95年9月26日
    當庭表示同意（見本院卷第94頁），其訴之追加已符程序。
三、被上訴人主張：坐落台北市○○區○○段3小段569地號土地
    （下稱系爭土地）為被上訴人、追加原告及訴外人施金鳳、
    永信開發有限公司分別共有，被上訴人應有部分為13/16。
    詎上訴人庚○○所有如原判決附圖Ａ部分所示即門牌號碼台
    北市○○區○○路3段12巷7弄23號建物（下稱系爭建物），
    自60年間起無合法之正當權源，占用系爭土地面積50平方公
    尺。又上訴人辛○○為庚○○之子，與庚○○均無法律上之
    原因占用系爭土地，致被上訴人受有相當於租金之損害。系
    爭土地公告地價每平方公尺為新台幣（下同）5萬7900元，
    而公告地價之80%為申報地價，再依土地法第105條準用同法
    第97條規定，應以系爭土地申報地價10%計算相當於租金之
    損害，則上訴人自89年11月18日起至94年11月17日止所受相
    當於租金之利益計為94萬0875元。爰依民法第767條、第821
    條規定，請求上訴人庚○○、辛○○拆除系爭建物並返還系
    爭土地予被上訴人及其他共有人。並依民法第179條規定，
    請求上訴人庚○○、辛○○連帶給付被上訴人相當於租金之
    利益94萬0875元及自起訴狀繕本送達翌日起至清償日止按年
    息5%計算之利息。原審判決上訴人庚○○應將坐落系爭土地
    如原判決附圖所示Ａ部分面積50平方公尺之建物拆除，將該
    土地騰空遷讓返還被上訴人及其他共有人，並給付被上訴人
    46萬9520元及自94年11月24日起至清償日止按年息5%計算之
    利息。辛○○應將自上開建物遷出。並駁回被上訴人其餘請
    求。被上訴人就其敗訴部分未表不服，已告確定。其於本院
    答辯聲明：上訴駁回。
四、追加原告主張：追加原告於94年11月23日取得系爭土地2/16
    應有部分。爰依民法第767條、第184條規定，請求庚○○將
    系爭建物拆除，將土地返還予追加原告及其他共有人，辛○
    ○自上開建物遷出。其訴之聲明：(1)庚○○應將台北市○○
    區○○段3小段569地號土地上，如原判決附圖Ａ部分面積50
    平方公尺，即門牌號碼台北市○○區○○路3段12巷7弄23號
    建物拆除，將該土地騰空遷讓返還予追加原告及其他共有人
    。辛○○應將上開建物遷出。(2)願供擔保請准宣告假執行。
五、上訴人則以：系爭土地原由鄭蝦於12年移轉予其子陳田、
    陳清輝共有，應有部分各1/2。為便於農作，隔年陳清輝經
    陳田同意，即在系爭土地上建造系爭建物作為臨時農舍兼牛
    棚豬舍，並於18年6月向台灣電力公司申請裝表供電。由於
    陳田有吸食鴉片惡習，為免其任意處分家產，購買鴉片吸食
    ，其家人遂要求陳田於14年將其應有部分移轉給其配偶陳蘇
    匏螺，復於24年5月，由陳蘇匏螺將該應有部分移轉給陳清
    輝。嗣其家人又覺不妥，陳清輝乃將其自陳蘇匏螺取得之系
    爭土地應有部分於同年9月返還予陳蘇匏螺，系爭土地遂由
    渠二人繼續共有。上訴人庚○○為陳清輝之女，其於34年下
    嫁鄭長成前，陳清輝考量伊等婚後無屋可住，即將系爭房屋
    重新整修後，贈與庚○○作為陪嫁。57年間，陳清輝及陳蘇
    匏螺於土地掮客之居間下，共同將系爭土地出售予訴外人李
    陳美惠、曾慶忠、廖能及被上訴人之先人周淡生，應有部分
    各1/2、1/4、1/8、1/8。同年，李陳美惠及曾慶忠又將其應
    有部分共同出售給被上訴人周賢敏。本事件應得適用或類推
    適用高法院48年台上字第1457號判例、73年度第5次民事庭
    會議決議，故庚○○主張基於租賃關係占有系爭土地，非無
    權占有，亦無不當得利可言。系爭房屋位於台灣電視公司後
    方之巷弄內，離八德路3段及敦化南路1段約數百公尺之遙，
    其為15坪左右之磚造平房，無營業情形，僅供辛○○及其家
    屬居住，周遭生活尚稱便利等語，資為抗辯。上訴聲明：(1)
    原判決廢棄。(2)被上訴人在第一審之訴及假執行之聲請均駁
    回。(3)如受不利判決，願以現金或等值之銀行可轉讓定期存
    單供擔保請准宣告假執行。
六、查坐落台北市○○區○○段3小段569地號土地共有人現為周
    賢敏、施金鳳、追加原告戊○○、永信開發有限公司，應有
    部分各為13/16、1/32、2/16、1/32。周賢敏於95年10月22
    日死亡，被上訴人甲○○○、丁○○、乙○○、丙○○為其
    妻兒，均為其繼承人，且僅向台灣台北地方法院聲請限定繼
    承，未為拋棄繼承。又系爭門牌號碼台北市○○區○○路3
    段12巷7弄23號建物為上訴人庚○○所有，占用前開569地號
    土地如原判決附圖所示Ａ部分，面積50平方公尺，該建物現
    由上訴人辛○○居住使用。上開各情為兩造所不爭執，有土
    地登記謄本、戶籍謄本、繼承系統表、台灣台北地方法院96
    年度繼字第104號民事裁定可稽（見本院卷第99、100、118
    至124、141頁），並經原審履勘現場，暨囑託台北市松山區
    地政事務所測量無訛，有勘驗筆錄及複丈成果圖附卷足憑（
    見原審卷第41、54頁）。
七、被上訴人及追加原告主張上訴人庚○○所有系爭建物無權占
    有渠等共有土地，自應拆屋還地及返還不當利得，上訴人辛
    ○○居住其間，亦應遷出云云，上訴人對占用乙情固無爭執
    ，惟否認係無權占有，並以前詞置辯。茲查：
(一)按土地及其土地上之房屋同屬一人所有，而僅將土地或僅將房
  屋所有權讓與他人，或將土地及房屋同時或先後讓與相異之人
  時，土地受讓人或房屋受讓人與讓與人間或房屋受讓人與土地
  受讓人間，推定在房屋得使用期限內，有租賃關係。其期限不
  受民法第449條第1項規定之限制。民法第425-1條第1項定有明
  文。次按最高法院48年台上字第1457號判例認「土地與房屋為
  各別之不動產，各得單獨為交易之標的，且房屋性質上不能與
  土地使用權分離而存在，亦即使用房屋必須使用該房屋之地基
  ，故土地及房屋同屬一人，而將土地及房屋分開同時或先後出
  賣，其間雖無地上權設定，然除有特別情事，可解釋為當事人
  之真意，限於賣屋而無基地之使用外，均應推斷土地承買人默
  許房屋承買人繼續使用土地。」最高法院73年度第5次民事庭
  會議亦決議：「土地與房屋同屬一人，而將土地及房屋分開同
  時或先後出賣時，依本院48年台上字第1457號判例，應推斷土
  地承買人默許房屋承買人繼續使用土地，參照該判例之原判決
  全部裁判意旨，係認為使用土地之房屋所有人對土地所有人應
  支付相當之代價，則其法律關係之性質，當屬租賃。至其租金
  數額，如當事人間不能協議決定，當可訴請法院裁判。其再因
  轉讓而承受土地所有權之人，應有民法第425條之適用，其再
  因轉讓而繼受房屋所有權之人，則除有反對之特約外，應推斷
  土地所有人對之默許其繼續承租，故不問其後為轉讓土地或轉
  讓房屋，其土地所有權之承受人對房屋所有人或房屋所有權之
  承受人對土地所有人，均繼續其原來之法律關係。」前開判例
  及決議闡釋「土地及房屋同屬一人」，而將土地及房屋分開同
  時或先後出賣，應推斷「土地承買人」默許「房屋承買人」有
  繼續使用該土地之租賃關係存在。該所謂「土地及房屋同屬一
  人」應包括「土地及房屋同屬相同之共有人」及「土地共有人
  數除與房屋相同之共有人外，尚有其他共有人」之情形在內；
  並將所稱之「房屋承買人」擴及於共同承購未經建物所有權第
  一次登記之房屋後具有事實上處分權之人。最高法院89年度台
  上字第284號裁判見解亦同，可資參照。
(二)被上訴人雖稱前揭判例、決議所稱讓與，係指房屋及土地之繼
  受人均因買賣而有償取得者而言。惟按民法第425條之1規定係
  源於最高法院48年度台上字第1457號判例及73年度第5次民事
  庭會議決議之實務見解而來，該條第1項規定：「土地及其土
  地上之房屋同屬一人所有，而僅將土地或僅將房屋所有權讓與
  他人，或將土地及房屋同時或先後讓與相異之人時，土地受讓
  人或房屋受讓人與讓與人間或房屋受讓人與土地受讓人間，推
  定在房屋得使用期限內，有租賃關係。」其規範目的旨在調和
  建築物所有人與基地所有人間之關係，使原存在之建築物不因
  其所占用之基地移轉他人，而成無權占有土地，致遭土地所有
  人以所有權之作用，請求將之拆除，對建築物所有人及社會經
  濟造成不利之影響，乃側重於房屋所有權與基地利用權一體化
  之體現，並基於房屋既得使用權保護原則之考量，進一步肯認
  基地使用權不因基地物權之嗣後變動而受影響，藉以調和土地
  與建物之利用關係。觀諸該條項文字僅規定「所有權讓與」，
  並未標明須「有償讓與」，足見該條項規定並不以有償讓與之
  情形為限。雖該條項係於88年4月21日始增訂，惟參照前揭判
  例、決議意旨及立法演進，可知在民法第425條之1形諸明文前
  ，為平衡建築物所有人與基地所有人之利益，保障原存建物不
  致拆除之社會公益，應認土地及土地上之房屋同屬一人所有，
  而僅將土地或房屋所有權讓與他人，或將土地及房屋同時或先
  後讓與相異之人時，土地受讓人或房屋受讓人與讓與人間，或
  房屋受讓人與土地受讓人間，即應推定在房屋得使用期限內有
  租賃關係存在，以維護社會經濟，且此情形不因受讓人為有償
  或無償取得而異其結果。最高法院88年度台上字第1034號裁判
  同採此見，可供參酌。
(三)查坐落台北市松山區○○○段3小段569地號土地原為陳蝦所
  有，於12年移轉予其子陳田、陳清輝二人共有，應有部分各
  1/2。嗣陳清輝於系爭土地建造房屋，並於18年6月向台灣電力
  公司申請裝表供電。14年間，陳田之應有部分移轉予其配偶陳
  蘇匏螺。24年5月，陳蘇匏螺再將該1/2應有部分轉讓予陳清輝
  。惟同年9月，陳清輝又將該1/2應有部分移轉返還予陳蘇匏螺
  ，系爭土地仍由陳清輝、陳蘇匏螺保持共有。迄至57年間，陳
  清輝及陳蘇匏螺共同將系爭土地出售予李陳美惠、曾慶忠、廖
  能、周賢敏之父周淡生，應有部分各為1/2、1/4、1/8、1/8。
  同年，李陳美惠、曾慶忠再將其應有部分出售移轉予周賢敏。
  嗣周淡生於64年間死亡，其應有部分由周賢敏及訴外人李英周
  秀繼承，二人各取得1/16，故周賢敏計取得系爭土地應有部分
  13/16。追加原告則於94年11月23日輾轉自其他共有人處購得
  系爭土地應有部分2/16。有土地產權變動過程明細表、土地登
  記謄本暨異動索引可參（見本院卷第63、152至157頁）。
(四)上訴人陳稱系爭房屋為陳清輝於18年間所建未辦理建物所有權
  第一次登記，上訴人庚○○於34年下嫁鄭長成前，陳清輝考量
  伊等婚後無屋可住，乃將系爭房屋整修後，贈與上訴人庚○○
  作為陪嫁。觀諸卷附台灣電力公司北市區營業處94年3月2日北
  市費核代字第A9400068號書函載明系爭房屋電表裝設時間確為
  18年6月間（見原審卷一第71頁），足證上訴人所述應非虛言
  。次查，陳清輝與陳田為親兄弟，二家於日據時代即同住於台
  北市中崙330番地，光復後迄至55年間二家猶同住於台北市○
  ○區○○里○鄰○○路898巷15號，此觀戶籍謄本、土地登記
  簿謄本、台北市共有人名簿之記載甚明（見本院卷第40至51頁
  ），參以前揭土地陳田應有部分之移轉經過，可知陳清輝、陳
  田二家彼此往來密切。是陳清輝18年間於系爭土地建築系爭房
  屋，陳田、陳蘇匏螺夫妻應知之甚詳，渠等於長達數十年均未
  曾表示異議，甚且一度將應有部分移轉予陳清輝，顯見陳清輝
  建屋之際確已獲得渠等同意。
(五)依上述，陳清輝於18年間建屋時，已獲全體共有人同意，其於
  34年間將其所有系爭房屋贈與上訴人庚○○時，乃為坐落基地
  即系爭土地之共有人，揆諸前揭說明，系爭房屋並非無權占有
  系爭土地，被上訴人及追加原告於其後取得系爭土地應有部分
  13/16及2/16，為系爭土地之受讓人，自仍應此拘束。
(六)上訴人庚○○所有之系爭房屋占用系爭土地既有合法權源，則
  上訴人辛○○經由庚○○允許居住使用系爭房屋，亦非無權占
  有。
八、從而，被上訴人及追加原告依所有權法律關係請求上訴人庚
    ○○應將坐落系爭土地如原判決附圖所示Ａ部分面積50平方
    公尺之建物拆除，將該土地騰空遷讓返還被上訴人及其他共
    有人，上訴人辛○○應將自上開建物遷出；被上訴人依不當
    得利法律關係請求上訴人庚○○給付46萬9520元及自94年11
    月24日起至清償日止按年息5%計算之利息；洵屬無據，不應
    准許。被上訴人及追加原告假執行之聲請亦失所附麗，併予
    駁回。原審判命上訴人庚○○拆屋還地及給付上開本息，上
    訴人辛○○應自前開建物遷出，並為假執行之宣告，自有未
    洽。上訴意旨指摘原判決不當，求予廢棄改判，為有理由。
    自應由本院予以廢棄改判，如主文第二項所示。
九、據上論結，本件上訴為有理由，追加原告之訴為無理由，依
    民事訴訟法第450條、第78條、第85條第2項，判決如主文。
中　　華　　民　　國　　96　　年　　8 　　月　　29　　日
                    民事第一庭
                        審判長法　官  張耀彩
                              法　官  林金吾
                              法　官  盧彥如
正本係照原本作成。
如不服本判決，應於收受送達後20日內向本院提出上訴書狀，其
未表明上訴理由者，應於提出上訴後20日內向本院補提理由書狀
（均須按他造當事人之人數附繕本）上訴時應提出委任律師或具
有律師資格之人之委任狀；委任有律師資格者，另應附具律師資
格證書及釋明委任人與受任人有民事訴訟法第466條之1第1項但
書或第2項（詳附註）所定關係之釋明文書影本。
中　　華　　民　　國　　96　　年　　8 　　月　　31　　日
　　　　　　　　　　          書記官  鄭兆璋
附註：
民事訴訟法第466條之1（第1項、第2項）：
對於第二審判決上訴，上訴人應委任律師為訴訟代理人。但上訴
人或其他法定代理人具有律師資格者，不在此限。
上訴人之配偶、三親等內之血親、二親等內之姻親，或上訴人為
法人、中央或地方機關時，其所屬專任人員具有律師資格並經法
院認為適當者，亦得為第三審訴訟代理人。
